【裁判字號】    92,簡上,378
【裁判日期】    921114
【裁判案由】    返還借款
【裁判全文】
台灣台中地方法院民事判決  九十二年度簡上字第三七八號
    上  訴  人  丙○○
    訴訟代理人  乙○○
    被  上訴人  甲○○
右當事人間請求返還借款事件，上訴人對於中華民國九十二年八月廿五日本院台中簡
易庭九十二年度中簡字第二０００號第一審判決提起上訴，於九十二年十一月十四日
言詞辯論終結，本院判決如左：
    主  文
原判決廢棄。
被上訴人應給付上訴人新台幣壹拾捌萬元及自九十二年六月二十日起至清償日止，按
年息百分之五計算之利息。
第一、二審訴訟費用由被上訴人負擔。
    事  實
甲、上訴人方面：
  一、聲明：求為判決如主文所示。
  二、陳述：除與原判決記載相同者，茲引用之外，補稱：
    (一)按消費借貸契約不以立書面為必要，當事人間之意思表示以明示或默示均無不
      可，且金錢借貸為要物契約，以貸與人「金錢之交付」為該消費借貸契約成立
      之特別生效要件，本件上訴人已交付新台幣（下同）十八萬元與被上訴人，兩
      造間應有消費借貸之合意。
    (二)縱上訴人無法舉證證明匯款十八萬元為被上訴人向上訴人所借，但該款項被上
      訴人收受並無法律上原因，爰本於不當得利之法律關係請求返還。
  三、證據：援用原審所提證據。
乙、被上訴人方面：
  一、聲明：求為判決駁回上訴。
  二、陳述：除與原判決記載相同者，茲引用之外，補稱：錢是上訴人贈與被上訴人
      。被上訴人並沒向上訴人借錢。當初，上訴人亦沒特別表明借錢給被上訴人，
      亦沒說什麼時候還錢，還多少。朋友交往、金錢上往來是正常的。
    理  由
一、本件上訴人於原審起訴主張：兩造係朋友關係，於九十年九月三日及同年月四日
    上訴人由其中國農民銀行台中分行０八九五三八帳號分別匯十萬元及八萬元借予
    被上訴人，因本於借貸之法律關係求命被上訴人給付十八萬元，並加付法定遲延
    利息之判決。被上訴人則以：該十八萬元係上訴人贈與被上訴人置辯。被上訴人
    對於收受十八萬元之事實不爭執，但上訴人對於兩造成立消費借貸之事實，無法
    舉證予以證明，原審為其敗訴之判決，固非無見。
二、按在簡易訴訟程序之第二審為訴之變更或追加，非經他造同意不得為之，但民事
    訴訟法第二百五十五條第一項第二款至第六款情形不在此限，觀之同法第四百三
    十六條之一第三項準用第四百四十六條第一項規定自明。又同法第二百五十五條
    第一項第二款所稱之「請求之基礎事實同一」者，係指變更或追加之訴與原訴之
    主要爭點有其共同性，各請求利益之主張在社會生活上可認為同一或關連，而就
    原請求之訴訟及證據資料，於審理繼續進行在相當程度範圍內具有同一性或一體
    性，得期待於後請求之審理予以利用，俾先後兩請求在同一程序得加以解決，避
    免重複審理，進而為統一解決紛爭者，即屬之，查本件上訴人在第一審係依消費
    借貸之法律關係請求被上訴人返還借款十八萬元，因無法證明消費借貸契約之成
    立而受敗訴之判決。上訴二審後，追加併依不當得利之法律關係為請求，其據以
    請求之基礎事實均為系爭十八萬元之返還揆諸前揭說明，自毋庸得被上訴人之同
    意，自得為之。
三、上訴人於九十年九月三日及同年月四日共匯十八萬元予被上訴人，質諸被上訴人
    供稱：「朋友常有金錢上往來。當初，上訴人給她錢時，並未言明係借貸關係，
    沒說何時還錢，還多少。十八萬元是贈與給她的。」上訴人除了有轉帳匯款之事
    實外，無法舉證證明有消費借貸之法律關係存在，故其依消費借貸之法律關係請
    求被上訴人返還系爭款項，為無理由，不應准許。而上訴人否認所匯十八萬係贈
    與被上訴人，被上訴人於本院審理時供稱：「我沒有證據證明這筆錢是贈與的。
    」是被上訴人收受系爭十八萬即無法律上原因，上訴人依民法第一百七十九條不
    當得利之法律關係請求返還，自屬正當。
四、綜上所述，系爭十八萬元，上訴人主張係消費借貸，固無理由，但其主張之不當
    得利為可採，被上訴人抗辯係贈與為無可取。從而上訴人本於不當得利之法律關
    係請求被上訴人返還十八萬元及其法定遲延利息，為有理由，應予准許。上訴意
    旨指摘原判決不當，求予廢棄改判，為有理由，爰由本院予以廢棄改判如主文第
    二項所示。
五、據上論結，本件上訴為有理由，依民事訴訟法第四百三十六條之一第三項、第四
    百五十條、第七十八條判決如主文。
中      華      民      國    九十二    年     十一     月      十四    日
                          臺灣臺中地方法院民事第四庭
~B審判長法官  張恩賜
~B      法官  王有民
~B      法官  周靜秀
右為正本係照原本作成
不得上訴。
中      華      民      國    九十二    年     十二     月      二      日
~B法院書記官
                                                                        Ａ


司法院資訊處製作；財團法人民間司法改革基金會備份。
